【裁判字號】    99,上易,2162
【裁判日期】    991221
【裁判案由】    傷害
【裁判全文】
臺灣高等法院刑事判決                99年度上易字第2162號
上  訴  人  臺灣桃園地方法院檢察署檢察官
被      告  任嘉彥
上列上訴人因被告傷害案件，不服臺灣桃園地方法院99年度簡上
字第152 號，中華民國99年7 月20日第一審判決（聲請簡易判決
處刑案號：臺灣桃園地方法院檢察署97年度偵字第23412 號），
提起上訴，本院判決如下：
    主  文
上訴駁回。
    理  由
一、聲請簡易判決處刑意旨略以：被告任嘉彥與告訴人張明仁（
    經判決確定）於民國97年10月8 日上午10時29分許，在桃園
    縣蘆竹鄉○○路○ 段231 號1 樓樓梯間因細故發生口角爭執
    ，被告竟基於傷害他人身體之犯意，出手毆打告訴人並相互
    拉扯，致告訴人受有左手中指傷口、左腹部與下腹部鈍傷、
    臀部鈍傷及右腳踝扭傷等傷害，因認被告涉犯刑法第277 條
    第1 項之傷害罪嫌云云。
二、按犯罪事實應依證據認定之，無證據不得認定犯罪事實。又
    不能證明被告犯罪者，應諭知無罪之判決，刑事訴訟法第15
    4 條第2 項、第301 條第1 項分別定有明文。又事實之認定
    ，應憑證據，如未能發現相當證據，或證據不足以證明，自
    不能以推測或擬制之方法為裁判基礎；而告訴人之告訴，本
    以使被告受刑事訴追為目的，故其陳述是否與事實相符，自
    應調查其他證據，以資審認，苟其所為攻擊之詞，尚有瑕疵
    ，則在此瑕疵未予究明以前，即不能遽採為斷罪之基礎（最
    高法院40年台上字第86號、69年台上字第1531號等判例意旨
    參照）；而認定犯罪事實所憑之證據，雖不以直接證據為限
    ，間接證據亦包括在內，然而無論直接證據或間接證據，其
    為訴訟上之證明，須於通常一般之人均不致有所懷疑，而得
    確信其為真實之程度者，始得據為有罪之認定，倘其證明尚
    未達到此一程度，而有合理之懷疑存在而無從使事實審法院
    得有罪之確信時，即應由法院為諭知被告無罪之判決（最高
    法院76年台上字第4986號判例意旨參照）。
三、訊據被告固不否認有於上開時間、地點與告訴人發生爭執之
    事實，惟堅詞否認有何傷害犯行，辯稱：案發當時是告訴人
    尾隨伊進入樓梯間，將伊推倒、壓在地上要打伊，後來告訴
    人硬將伊從樓梯間拖出，將伊強壓在地後揮拳及以膝蓋攻擊
    伊，伊係為了保護自身安全而有抗拒，否則所受傷害恐更將
    擴大，伊未攻擊告訴人，完全是告訴人單方面毆打、攻擊伊
    等語。本件聲請簡易判決處刑意旨認被告涉犯前揭傷害罪嫌
    ，無非係以證人即告訴人於警詢及偵查時之證述、證人即告
    訴人之妻蔡淑霞於警詢中之證述，及告訴人之長庚紀念醫院
    診斷證明書、傷勢照片、案發現場監視器錄影光碟等，為其
    主要論據，然查：
（一）事發現場為一電梯式住宅一樓，電梯間與樓梯間分別獨立
      ，於電梯間設有監視錄影機；本件爭執之起源，經證人張
      明仁於原審審理中證稱：97年10月8 日上午10時許，在桃
      園縣蘆竹鄉○○路○段231 號1 樓的電梯口碰到被告，當
      時伊向被告說被告未付房租，又把伊投資的錢吃下去，跟
      被告爭吵等語（見原審簡上字卷第33頁），與被告所述兩
      人有因公司問題發生爭執等語相符（見原審審桃簡字卷第
      14頁）。又被告與告訴人爭吵後之情形，經參以原審簡易
      庭於98年6 月3 日勘驗現場監視錄影光碟內容，畫面自10
      時（以下同）5 分35秒開始，兩人先於電梯間談話，其後
      進入樓梯間，7 分20秒至8 分19秒兩人在電梯間，告訴人
      將被告壓制在地，手部有揮動，8 分40秒為告訴人推被告
      等情，有該勘驗筆錄可參（見原審審桃簡字卷第27頁反面
      ），及原審刑事合議庭於99年6 月22日勘驗現場監視錄影
      光碟內容：被告、告訴人2 人原在電梯間爭吵，後被告要
      進入樓梯間，在樓梯間的門口又與告訴人有所爭吵，之後
      被告欲關上樓梯間之門，告訴人見狀即大步向前，用力將
      門推開，被告見狀隨即轉身朝樓梯方向走去，告訴人立刻
      尾隨於後而進入樓梯間等情（見原審簡上字卷第44頁正、
      反面），並經被告陳述其與告訴人爭吵後，不想理睬告訴
      人，故進入樓梯間要上4 樓等語（見原審簡上字卷第43頁
      ），是被告與告訴人在上址電梯間發生口角爭執後，原已
      欲進入樓梯間，惟告訴人仍在樓梯間續與被告爭吵，嗣被
      告欲關上樓梯間門，告訴人竟上前用力推開該門，被告隨
      即轉身朝樓梯方向走去，顯有避免與告訴人再生衝突之意
      ，告訴人仍尾隨被告進入該樓梯間，並非被告將其拉入等
      事實，堪以認定。告訴人指稱發生爭吵以後，被告將伊拉
      到樓梯間打伊、踹伊，要伊的命等語，為前開現場監視錄
      影內容所無，且參以告訴人於原審審理中就其為何進入樓
      梯間一節，先稱被告將伊拉入等語，又稱：係因被告一直
      激伊，伊就進入樓梯間等語，及稱：係被告將伊拉進去、
      被告有強拉伊進去等語，再稱：被告有拉伊、被告激伊進
      去等語，經詢以勘驗監視錄影畫面之情形，告訴人再改稱
      是被告激伊進入樓梯間等語（見原審簡上字卷第33至35頁
      ），就其於案發當時為何進入上址樓梯間此一單純而無混
      淆誤認之虞之事實，先後有遭被告強拉、因被告出言刺激
      、遭被告強拉兼以言語相激等說法，前後反覆。而被告於
      案發當時既已有進入樓梯間並關上樓梯間門以離去案發現
      場之意，見告訴人情緒激動推門入內時，更有轉身上樓以
      迴避爭端之情，則其是否有於告訴人進入樓梯間後，反竟
      主動挑釁而攻擊、毆打告訴人之可能，實有可疑。本件告
      訴人係因與被告發生爭吵，而於被告欲離開現場並關上樓
      梯間門俾將其阻隔於外之際，因情緒激動而主動進入樓梯
      間，殊無遭被告強行拉入之情，亦難認被告有何以言語主
      動挑釁之方式圖使告訴人隨其進入樓梯間之舉，告訴人所
      述被告將其拉入樓梯間內打其、踹其、要其的命等語，無
      非為掩飾其當時因本身情緒激憤而尾隨被告進入樓梯間以
      延續爭執之情，與事實不符，難以逕信。
（二）前揭被告、告訴人2 人進入樓梯間後之情形，被告於原審
      審理中係稱：伊進樓梯間要上樓，一進去樓梯間就被告訴
      人推倒，告訴人將伊壓在地上要打伊，可能是因為告訴人
      覺得樓梯間過於狹窄，攻擊不到伊，所以要把伊硬拉出去
      ，伊不要出去，就用腳往後蹬一下，告訴人可能被伊的力
      量順勢拉進去，才會往前倒，告訴人力量真的很大，伊被
      拉時，還是倒在地上，是告訴人硬把伊整個人抬起來、抓
      起來，要把伊往外拉，伊身體是半彎的，臉朝下，整個人
      被告訴人抓住等語（見原審簡上字卷第40頁反面至41頁反
      面），告訴人則於原審審理中陳稱：進去樓梯間，被告就
      將伊壓在地上打，還用腳踹伊、踢伊，伊本能的反抗，要
      起來，伊是水泥工，有力氣，伊自己爬起來後要出去電梯
      間，被告又把伊拉進去，伊是被拉進去趴在地上，伊用手
      肘支撐，頭沒有著地，因趴在地上要爬起來比較快，伊趕
      快爬起身，又被拉進去時，姿勢是半站立，當時還被被告
      拉著，伊想要出來，又被被告拉兩次，伊爬起來後，被告
      順勢要把伊拉進去，伊就順勢把被告拉出來等語（見原審
      簡上字卷第38頁反面至40頁），兩人所述南轅北轍；然以
      前述被告為避卻告訴人而進入樓梯間時之情狀，已難認被
      告有攻擊告訴人之意；又參以其二人復再回到電梯間之情
      形，經原審合議庭於99年6 月22日勘驗現場監視錄影光碟
      內容：自7 分13秒開始，告訴人以倒退方式從樓梯間又出
      現到電梯間，但此時僅有背部、臀部及右腿進入電梯間，
      身體其餘各部仍在樓梯間內，且呈上身前傾之姿勢，之後
      右膝著地，左腿彎曲，身體更加前傾接近地面，再以此姿
      勢進入樓梯間；7 分21秒開始，被告、告訴人從樓梯間進
      入電梯間，出現之方式係告訴人左手抓住被告之頭部，右
      手環抱被告之背部，被告之頭部因遭告訴人抓住，而靠在
      告訴人之胸前，面朝地面，告訴人則以倒退之方式將被告
      從樓梯間抓入電梯間等情，有原審勘驗筆錄可稽（見原審
      簡上字卷第38頁），則告訴人採倒退方式退出樓梯間而進
      入電梯間時，第一次僅退到一半，並呈上身前傾之姿，嗣
      告訴人再次進入樓梯間，呈右膝著地、左腿彎曲之勢，重
      心置於下半身，身體前傾接近地面，顯為利其自地面拉抱
      物體之姿，並隨即以左手抓住被告頭部，右手環抱被告背
      部之方式，將被告拉出樓梯間，該等過程非僅無告訴人所
      稱因遭被告強行拉回樓梯間而重心不穩、以趴跌於地之姿
      勢進入樓梯間之情形，反與被告所稱告訴人第一次退出樓
      梯間時，因欲將臉部朝下趴於地面之被告亦拉出樓梯間，
      拉到一半，因被告蹬腳於地而抗拒不從，告訴人之上身因
      之更往被告方向前傾，告訴人旋即再以右膝著地，左腿彎
      曲之姿拉扯被告，斯時臉部朝下之被告即以該姿態遭告訴
      人自地上抓拉起身而被拖出樓梯間等節相符，堪認在樓梯
      間內被壓趴於地者，顯係被告而非告訴人，告訴人指稱在
      樓梯間內有被被告壓在地上毆打、踹踢等情，衡有未符。
（三）又被告面朝地面，告訴人以左手抓住被告頭部，右手環抱
      被告背部，以倒退之方式將被告抓入電梯間後，即將被告
      摔倒在電梯間地面接近花圃處，被告仰躺倒地之同時，告
      訴人亦俯趴在被告身上，將被告壓制在地，開始對被告以
      拳打、腳踹、膝頂及掐頸之方式攻擊，起初被告有以膝蓋
      頂或腳踢告訴人之動作試圖抗拒，惟不旋踵，即無招架之
      力，其間被告亦試圖掙脫起身未果，此過程中，告訴人不
      斷攻擊被告，更於8 分7 秒時，自被告背後勒住被告之頸
      部，於8 分8 秒時，告訴人有因被告之掙扎而致右後側身
      倒地，告訴人自被告背後勒住被告之頸部，在地上拖行，
      至8 分15秒離開監視範圍，有原審合議庭勘驗筆錄可參（
      見原審簡上字卷第38、44頁反面）；則告訴人將被告自樓
      梯間拖拉至電梯間後，即將之壓制於地，並迭以拳打、腳
      踹、膝頂、掐頸、勒脖等方式毆打、攻擊，被告全無招架
      之力，僅能於被摔倒在地之初，以腳踢及膝蓋頂告訴人之
      方式試圖反抗，並於遭告訴人勒脖之際試圖掙扎，因掙扎
      而使其本身與告訴人一同倒地之事實，均堪認定。是告訴
      人於警詢以迄原審審理中所稱其在電梯間係遭被告毆打、
      腳踢、拉扯，為求自保始與告訴人發生拉扯等語，顯非實
      情；被告所辯其在電梯間內，係遭告訴人強壓在地，並以
      揮拳及膝蓋攻擊，其僅能試圖掙扎抗拒一節，始與事實相
      符。
（四）再參以原審簡易庭勘驗上開監視器錄影光碟內容：告訴人
      之妻蔡淑霞於12分5 秒進入電梯，13分12秒，告訴人欲打
      開樓梯間門，但打不開，經2 秒後，始打開進入1 樓樓梯
      間內，該電梯口原均未出現血跡，於13分54秒，告訴人由
      樓梯間走出至電梯間，並有甩手動作，甩手時，有血跡甩
      於地上，18分45秒，蔡淑霞手上拿布從樓梯間走出，並於
      19分25秒至20分57秒間，以布擦拭前開告訴人甩於地面之
      血跡，21分5 秒，警察出現於畫面中等情，有該勘驗筆錄
      可按（見原審桃簡字卷第27頁反面至28頁），核與被告於
      原審所稱：因樓梯間門上鎖，告訴人進不來，告訴人叫其
      妻蔡淑霞上來，蔡淑霞在1 樓樓梯間看到伊，並隨手開門
      ，告訴人開門進來，蔡淑霞擋著告訴人，不讓告訴人靠近
      伊，告訴人趁伊與蔡淑霞說話時，以右手出拳打伊臉部等
      情相符，再輔以上開監視器錄影內容顯示該電梯間地面出
      現血跡之情形、蔡淑霞當時所著牛仔褲上之點狀血跡、告
      訴人右手中指處之裂傷等情形之照片3 張參互以觀，蔡淑
      霞由地下室走樓梯至1 樓樓梯間遇到被告，並打開樓梯間
      之門鎖後，告訴人即開門進入樓梯間，此時被告與蔡淑霞
      均在樓梯間內，而在告訴人走出樓梯間前，該電梯間並無
      血跡，迨至告訴人走入電梯間並作甩手動作，始將血跡甩
      落於電梯口地面，嗣蔡淑霞由樓梯間走出，並以布擦拭該
      地面上之血跡等情，足認被告所述：告訴人於進入樓梯間
      後，確有出拳毆打伊臉部，使伊門牙斷裂2 顆，另受有上
      唇撕裂傷約0.5 公分，當時蔡淑霞亦在場等情屬實。而告
      訴人於警詢時稱伊未當著蔡淑霞之面毆打被告臉部等語、
      於原審訊問時稱：第一次爭吵時，其手即有流血，一直在
      流血，第二次在樓梯間內雙方並沒有動手等語、證人蔡淑
      霞於警詢時稱：伊見到告訴人流血出現在伊面前等語，均
      與上開現場監視錄影內容及照片所示情形不符，可徵告訴
      人與證人蔡淑霞均刻意迴避告訴人在樓梯間內出拳毆打被
      告臉部之情節甚明。而告訴人出拳打到被告臉部門牙處，
      將被告門牙2 顆打斷流血，顯見其力道之大，其右手中指
      處之裂傷顯係其於出拳打斷被告堅硬之門牙時，所使自己
      受到之傷害甚明。
（五）綜上，告訴人就本件案發之初與被告在上址電梯間發生口
      角爭執後，其如何進入樓梯間，所證已與事實相違，另就
      進入樓梯間後，其與被告雙方在樓梯間內之情形，所述亦
      難認屬實；而告訴人就其等再次進入電梯間時之情形，亦
      罔顧現場監視錄影畫面所呈現之案發經過，矢口否認有何
      主動攻擊被告之情，均徵告訴人有卸飾己責並設詞構陷被
      告之圖，而告訴人之告訴，本以使被告受刑事訴追為目的
      ，其所為攻擊之詞，尚有諸多瑕疵，所證述內容即無從憑
      信，是告訴人所證其先後在樓梯間及電梯間內遭被告壓制
      、毆打，而其僅係稍作反抗等語，無足採為斷罪之基礎。
      反之，被告所供其與告訴人在電梯間之爭執情況、渠2 人
      先後進入樓梯間之緣由、嗣其遭告訴人自樓梯間內拖拉入
      電梯間，再遭告訴人壓制於地並拳打腳踢等各情，均與現
      場監視錄影畫面相符，其供述顯較告訴人可信。
（六）又按，對於現在不法之侵害，而出於防衛自己或他人權利
      之行為，不罰，刑法第23條前段定有明文。查被告在電梯
      間遭告訴人壓制於地之時，為求掙脫而以腳踢及膝蓋頂告
      訴人，嗣並扭動掙扎而與告訴人雙雙跌倒於地，有前開監
      視錄影畫面勘驗結果在卷可參，足認被告初無傷人之行為
      ，係於遭受告訴人攻擊時，方有所阻擋或反抗。而告訴人
      於案發後經就診驗傷結果，受有「左手中指傷口，左腹部
      與下腹部鈍傷，臀部鈍傷，左腳踝扭傷」等傷害，有長庚
      紀念醫院診斷證明書及告訴人傷勢照片等件在卷可參，其
      中除手指傷口係告訴人於出拳毆打被告臉部時所造成，已
      如前述，其餘左腹部與下腹部鈍傷、臀部鈍傷、左腳踝扭
      傷等傷勢位置，堪認與監視錄影畫面所示被告於遭告訴人
      摔倒於電梯間之初，以腳及膝蓋頂或踢告訴人軀幹部位，
      嗣並於遭告訴人勒脖之際，因掙扎而使告訴人側身跌躺於
      地等所得造成之傷害部位相符，是告訴人所受該部分傷害
      ，應係被告於前述抵抗過程中所肇致。又被告與告訴人於
      本件原僅有口角爭執，惟告訴人於被告已欲離開爭執現場
      以結束爭端之際，竟仍主動尾隨被告進入樓梯間而尋釁之
      ，並於樓梯間內將被告壓制於地，嗣再將被告自樓梯間拖
      拉至電梯間，將被告摔倒於地，接連以拳打、腳踹、膝頂
      、掐頸、勒脖之方式毆打、攻擊被告，則被告值此遭受不
      法侵害之時，核無容受該等侵害之義務，是被告前開腳踢
      、膝頂，或掙扎致告訴人倒地等，自係基於防衛自己身體
      法益免再受告訴人緊臨而至之不法侵害行為，而作出之舉
      措，堪認應屬正當防衛行為無訛。且觀諸本件監視錄影畫
      面，被告面對告訴人強勢且激烈之攻擊，卻僅有以腳踢、
      膝頂告訴人之軀幹部位，及掙扎以致告訴人跌躺於地等行
      為，且被告於上開行為後，仍續遭告訴人壓制並毆打，而
      告訴人亦僅受有左腹部與下腹部鈍傷、臀部鈍傷、左腳踝
      扭傷等傷害，足認被告上開行為並未超出排除告訴人不法
      侵害之必要程度，其防衛行為亦無過當可言。是被告為排
      除告訴人現在不法侵害所為之傷害行為，核與刑法第23條
      前段規定之正當防衛要件相合，核屬欠缺不法性之刑事不
      罰行為，自難以傷害罪責相繩。
四、綜上所述，公訴人所提出之各項證據，尚未達於通常一般之
    人均不致有所懷疑，而得確信為真之程度，且被告所為，亦
    係對於告訴人現時持續之不法侵害，為防衛自己身體法益免
    再遭受更為嚴重之侵害，始採取並未逾越必要範圍之防衛行
    為，合於刑法第23條前段正當防衛之要件，仍屬不罰，被告
    所辯，應堪採信，尚不得遽認被告涉有本件傷害罪嫌，此外
    本院亦查無其他積極證據足資證明被告確有公訴人所指之上
    開犯行，核屬不能證明被告犯罪，依法應為被告無罪之諭知
    。
五、原審合議庭經審理結果，認無積極證據足資證明被告有公訴
    人所指之上開犯行，而撤銷該院簡易庭之判決，另為被告無
    罪之諭知，尚無不合。公訴人上訴意旨以告訴人既受有左手
    中指傷口、左腹部與下腹部鈍傷、臀部鈍傷、左腳踝扭傷等
    傷害，其所述在樓梯間遭被告毆打，並非無據，且以雙方傷
    勢，應屬無從分辨何方為不法侵害之互毆行為，雙方皆不得
    主張為正當防衛等為由，指摘原判決不當。惟查，本件自告
    訴人於警詢、偵查及原審所證各節相互勾稽，並與現場監視
    錄影畫面比對結果，其所受之傷勢究係遭被告如何之攻擊行
    為所致，告訴人之指訴存有諸多瑕疵，且前後不一，已難憑
    其證言採為不利被告之認定。況縱認被告在告訴人之攻擊中
    有所反抗而造成告訴人受傷，經參諸被告遭告訴人以左手抓
    住頭部，右手環抱背部之方式抓入電梯間、摔倒在地、經告
    訴人拳打、腳踹、膝頂及掐頸，又被自後勒住頸部拖行等節
    ，及被告所受上唇撕裂傷約0.5 公分、門牙斷裂2 顆、右肘
    、右手擦傷之傷勢，堪認係告訴人先出以猛烈攻擊之不法侵
    害，則被告對於現時不法侵害有所反抗，亦難謂非防衛權之
    作用，其以腳踢或膝頂告訴人，以保護自己之生命、身體、
    健康權利，其行為並無過當（最高法院25年上字第1865號判
    例意旨參照），是本件尚難僅憑告訴人之上揭證述，即遽認
    被告涉有傷害犯行，此均據原審判決於理由內詳予論述，並
    無違背經驗法則及論理法則，上訴人仍執陳詞，對於原審依
    職權所為之證據取捨以及心證裁量，重為爭執，且未提出其
    他積極證據以供調查，仍無從使本院形成被告有罪之心證，
    其上訴為無理由，應予駁回。
據上論斷，應依刑事訴訟法第368 條，判決如主文。
本案經檢察官黃全祿到庭執行職務。
中    華    民    國    99    年    12    月    21    日
                  刑事第十九庭審判長法  官  鄧振球
                                    法  官  潘翠雪
                                    法  官  彭幸鳴
以上正本證明與原本無異。
不得上訴。
                                    書記官  陳靜姿
中    華    民    國    99    年    12    月    21    日

司法院資訊處製作；財團法人民間司法改革基金會備份。
